ACORDAO-COMPLETO-2547800

ACÓRDÃO 2837/2023 ATA 10/2023 - SEGUNDA CÂMARA

VISTOS, relatados e discutidos estes autos referentes à tomada de contas especial instaurada pelo Comando do 7º Distrito Naval, em desfavor de Carlos Alberto Coelho da Silva, em razão da não devolução de valores disponibilizados em virtude de futura transferência para atividade no exterior, a qual não se concretizou, conforme Portaria de designação 266/MB/2015 e 277/MB/2016;
ACORDAM os Ministros do Tribunal de Contas da União, reunidos em Sessão da 2ª Câmara, ante as razões expostas pelo relator, em:
9.1. fixar o novo e improrrogável prazo de quinze dias, nos termos do art. 12, §§ 1º e 2º, da Lei n.º 8.443, de 1992, e do art. 202, §§ 2º e 3º, do RITCU, para que Carlos Alberto Coelho da Silva comprove, perante o Tribunal, nos termos do art. 214, III, "a", do RITCU, o recolhimento do débito a seguir em favor dos cofres do Tesouro Nacional, atualizadas monetariamente a partir das datas indicadas na instrução, até o efetivo recolhimento, na forma da legislação em vigor;
Discriminação do Débito:
	Data de ocorrência
	Valor histórico (R$) 

	27/2/2017
	166.041,79

	17/3/2017
	19.928,38

	13/11/2018
	203.766,68

9.2. informe ao aludido responsável que a liquidação tempestiva do débito, com a incidência apenas da atualização monetária, sanará o processo e permitirá que as contas sejam julgadas regulares com ressalva, dando-lhe a quitação, ao passo que, de outra sorte, o não recolhimento da dívida ensejará o julgamento pela irregularidade das contas, com a condenação em débito, não só atualizado, mas, aí, acrescido de juros de mora, nos termos do art. 202, §§ 3º e 4º, do RITCU;
9.3. autorizar, caso requerido, desde já, o parcelamento da dívida, em até 36 (trinta e seis) parcelas, atualizada monetariamente a contar da data de publicação deste acórdão, fixando o vencimento da primeira em 15 (quinze) dias, a contar do recebimento da notificação, e o das demais a cada 30 (trinta) dias, na forma prevista na legislação em vigor, alertando-o de que, conforme disposto no § 2º do art. 217 do Regimento Interno/TCU, a falta do recolhimento de qualquer parcela importará no vencimento antecipado do saldo devedor;
9.4. dar ciência desta deliberação ao responsável e ao Comando do 7º Distrito Naval.

Tomada de contas especial instaurada pelo Comando do 7º Distrito Naval em desfavor de Carlos Alberto Coelho da Silva, em razão da não devolução de valores disponibilizados em virtude de futura transferência para atividade no exterior, a qual não se concretizou, conforme Portaria de designação 266/MB/2015 e 277/MB/2016.

Segunda Câmara

Comando do 7º Distrito Naval.

3. Interessados/Responsáveis:
3.1. Interessado: Comando do 7º Distrito Naval (00.394.502/0055-37).
3.2. Responsável: Carlos Alberto Coelho da Silva (XXX.662.207-XX).

13.1. Ministros presentes: Vital do Rêgo (Presidente), Augusto Nardes, Aroldo Cedraz (Relator) e Antonio Anastasia.
13.2. Ministro-Substituto presente: Marcos Bemquerer Costa.

AROLDO CEDRAZ

Transcrevo a seguir a instrução de peça 102, produzido pela extinta Secex-TCE, atual Unidade de Auditoria Especializada em Tomada de Contas Especial (AudTCE) , que contou com a anuência do seu corpo diretivo (peças 103 e 104) :
INTRODUÇÃO
Cuidam os autos de tomada de contas especial, instaurada pelo Comando do 7º Distrito Naval, em desfavor de Carlos Alberto Coelho da Silva (CPF: XXX.662.207-XX) , em razão de não devolução de valores lhes disponibilizados, em virtude de futura transferência para atividade no exterior, a qual não se concretizou, conforme Portaria de designação 266/MB/2015 e 277/MB/2016.
HISTÓRICO
Em 1/4/2020, com fundamento na IN/TCU 71/2012, alterada pela IN/TCU 76/2016 e DN/TCU 155/2016, o dirigente da instituição Comando do 7º Distrito Naval autorizou a instauração da tomada de contas especial (peça 11) . O processo foi registrado no sistema e-TCE com o número 1969/2020.
	O fundamento para a instauração da Tomada de Contas Especial, conforme consignado na matriz de responsabilização elaborada pelo tomador de contas, foi a constatação da seguinte irregularidade: 
Ausência de ressarcimento dos valores referentes a indenizações de transporte, bagagens e ajuda de custo pagos em moeda nacional e estrangeira (dólares americanos) , antecipadamente, para custear as despesas para sua provável ida para Indonésia, a fim de exercer o cargo de adido naval. Além disso, a PAPEM depositou, em erro, na conta-corrente administrada pelo militar no exterior, no período de ABR2016 até JAN2017, pecúnia em moeda nacional e estrangeira (dólares americanos) o benefício família e a retribuição mensal líquida, pois o militar não embarcou para a Indonésia. Primeiro, porque o Comandante da Marinha sobrestou sua ida, depois, porque foi tornado sem efeito sua nomeação e designado outro Oficial para a missão. Instado a devolver os valores recebidos indevidamente, ainda que de boa-fé, o militar devolveu uma pequena parcela em moeda estrangeira (dólares americanos) , alegando gastos fruto de sua nomeação com relação aos outros valores recebidos, que, em sua grande maioria, foram desconsideradas para o abatimento da dívida pela DFM, PAPEM e esta Comissão, tudo conforme esclarecido no relatório do tomador de contas e demonstrativo financeira. 
 	O responsável arrolado na fase interna foi devidamente comunicado e, diante da ausência de justificativas suficientes para elidir a irregularidade e da não devolução dos recursos, instaurou-se a tomada de contas especial.
	No relatório (peça 50) , o tomador de contas concluiu que o prejuízo importaria no valor original de R$ 396.973,33, imputando-se a responsabilidade a Carlos Alberto Coelho da Silva, na condição de beneficiário.
	Em 26/11/2020, a Centro de Controle Interno da Marinha emitiu o relatório de auditoria (peça 52) , em concordância com o relatório do tomador de contas. O certificado de auditoria e o parecer do dirigente do órgão de controle interno concluíram pela irregularidade das presentes contas (peças 53 e 54) .
	Em 25/11/2020, o Comandante da Marinha atestou haver tomado conhecimento das conclusões contidas no relatório e certificado de auditoria, bem como do parecer conclusivo do dirigente do órgão de controle interno, manifestando-se pela irregularidade das contas, e determinou o encaminhamento do processo ao Tribunal de Contas da União (peça 55) . Em que pese o art. 52 da Lei 8.443/1992 tenha atribuído a edição ao Ministro de Estado supervisor da área ou a autoridade de nível hierárquico equivalente, referido pronunciamento foi emitido pelo Comandante da Marinha, com base no Despacho 19/GM-MD, de 16/03/2020, publicado no Diário Oficial da União, de 19/03/2020 - Edição 54 - Seção 1 - Página 18.
 	A Análise dos pressupostos da IN/TCU 71/2012 foi realizada na instrução de peça 59, quando se verificou não ter havido o transcurso de mais de dez anos desde o fato gerador sem que tenha havido a notificação do responsável pela autoridade administrativa federal competente, que o valor de constituição da TCE seria superior ao valor mínimo fixado para instauração de processos de tal tipo, estando o processo, portanto, em condições de ser instruído.
	Naquela instrução, de acordo com as análises empreendidas naquela fase instrutória, a irregularidade descrita no relatório do tomador, bem como as respectivas condutas identificadas, que deram origem a esta TCE, foram descritas da forma que se segue. 
Irregularidade 1: ausência de ressarcimento de valores referentes a indenizações de transporte, bagagens e ajuda de custo pagos em moeda nacional e estrangeira (dólares americanos) , por força de possível transferência de servidor militar para exercer a função de adido naval na Indonésia, não tendo se concretizado a transferência e nem ocorrido viagem. 
Fundamentação para o encaminhamento: ao não ser efetivada a movimentação que gerou o ônus das indenizações, deve o beneficiário devolver os valores ao erário, de modo que, ao não o fazer, o responsável incorre em enriquecimento sem causa e provoca prejuízo ao Tesouro.
Evidências da irregularidade: documentos técnicos presentes nas peças 1, 2, 3, 4, 5, 6, 7, 8, 9, 10, 11, 12, 13, 14, 15, 16, 17, 18, 19, 20, 21, 22, 23, 24, 25, 26, 27, 28, 29, 30, 31, 32, 33, 34 e 35.
Normas infringidas: o art. 59 da Lei 8.112/1990 estabelece que o servidor que receber diárias e não se afastar da sede, por qualquer motivo, fica obrigado a restituí-las integralmente, no prazo de 5 (cinco)  dias. E de acordo com o art. 10, da Lei 5.809/1972, "O direito do servidor à retribuição no exterior se inicia na data do embarque para o exterior e cessa na data do desligamento de sua sede no exterior ou da partida da última localidade no exterior, relacionada com sua missão." Por sua vez, o art. 27 daquela Lei dispõe que "O servidor restitui, de uma só vez, a ajuda de custo de exterior: II - com redução das despesas que comprove já ter realizado quando deixar de seguir destino por motivo independente de sua vontade". E o art. 39 do Decreto 4.307/2002 prega que "O militar restituirá o valor recebido em espécie pelo transporte, quando deixar de seguir destino: I - em cumprimento de ordem superior". Na mesma linha, o art. 58 do Decreto prever que "O militar restituirá o valor recebido em espécie como ajuda de custo, quando deixar de seguir destino: I - em cumprimento de ordem superior". E o inciso 3.5.1, alínea a, da SGM-302 - Normas sobre Pagamento de Pessoal na MB - Volumes I a IV - REV.5/MOD, prega que "no caso do Bilhete de Pagamento (BP) , a responsabilidade pela verificação de distorções que possam ocorrer no processamento do pagamento é do: a) militar, servidor civil ou pensionista titular do BP que recebe o crédito em conta corrente". Por fim, o item 6.5 da Circular 12/2017, da Diretoria de Finanças da Marinha, dispõe que "6.5 - Após proceder à apuração do valor da restituição referenciada no item 6.3 acima, o Agente de Pagamento comunicará ao militar o valor do débito a ser restituído à Conta de Gestão de Pagamento de Pessoal, integralmente, até o quinto dia útil após tomar conhecimento. O valor a ser restituído em conformidade ao disposto neste item não será atualizado monetariamente".
Débitos relacionados ao responsável Carlos Alberto Coelho da Silva (CPF: XXX.662.207-XX) :
	Data de ocorrência
	Valor histórico (R$) 

	27/2/2017
	173.278,27

	17/3/2017
	19.928,38

	13/11/2018
	203.766,68

                   Valor atualizado do débito (sem juros) em 15/12/2021: R$ 487.314,05Cofre credor: Tesouro Nacional.
Responsável: Carlos Alberto Coelho da Silva (CPF: XXX.662.207-XX) .
Conduta: não repor todos os valores das indenizações a título de remuneração, encargos e benefícios recebidos para exercício de cargo no exterior, após a Portaria 277/MB, de 31/8/2016, do Comandante da Marinha, ter tornada insubsistente a sua nomeação para o cargo de adido na Indonésia, gerando assim a obrigação de restituição dos valores recebidos.
Nexo de causalidade: a não reposição dos valores recebidos a título de indenizações como remuneração, encargos e benefícios sociais do servidor, sem que o evento para os quais foram pagos tenha ocorrido, resultou em prejuízo ao erário.
Culpabilidade: não há excludentes de ilicitude, de culpabilidade e de punibilidade; é razoável supor que o responsável tinha consciência da ilicitude de sua conduta; era exigível conduta diversa da praticada, qual seja, repor os valores das indenizações recebidas a título de remuneração, encargos e benefícios sociais do servidor, obedecendo ao prescrito na Lei 8.112/1990 e nos normativos aplicáveis. 
Encaminhamento: citação.
 	Foi também apontado não ter havido a prescrição da pretensão punitiva, e atualizando os dados, temos que a irregularidade sancionada se deu em 13/11/2018 e o ato de ordenação da citação ocorreu em prazo inferior a dez anos, qual seja, dia 16/12/2021.
 	Realizada a citação, e após pedido de prorrogação de prazo, devidamente concedido (peça 76) , o responsável compareceu aos autos, apresentando suas alegações de defesa (peças 78/80) .
 	Em instrução de peça 82, foi realizado o exame da documentação até então acostada aos autos pelo responsável, terminando-se por se realizar proposta de não acatamento das mesmas com julgamento dos autos pela irregularidade.
 	Posteriormente, o responsável veio a juntar nova documentação bem como fatos novos a título de alegações de defesa nas peças 85/97 dos autos, o que levou o MP/TCU a propor (peça 100) , e o Exmo. Min. Relator a determinar (peça 101) , o retorno dos autos a esta Unidade Técnica para exame das mesmas, as quais serão abaixo resumidas.
EXAME TÉCNICO
	Em suas novas alegações, o responsável traz uma discriminação dos valores por ele recebidos, referentes a retribuição mensal no exterior, benefício família, ajuda de custo, indenização de transporte e de transporte de bagagens, com os valores referentes a cada parcela. Em seguida, afirma ter realizado diversos gastos relativos à sua preparação, deslocamento e moradia, com a finalidade de assumir o cargo de adido naval na Indonésia, para o qual havia sido nomeado em 13/08/2015, suspenso em 30/03/2016 e cancelado em 31/08/2016.
 	Informa que, mesmo após o cancelamento de sua nomeação, teria continuado a receber pagamentos de retribuição mensal como se no exterior estivesse, por erro exclusivo da Marinha do Brasil, tendo efetuado comunicação do fato a tal órgão, que somente em fevereiro de 2017 teria cancelado tais pagamentos, os quais foram por ele devolvidos aos cofres públicos.
 	Já quanto ao benefício família, informa que os valores teriam sido utilizados para sustento próprio e de sua família, uma vez que não recebia o pagamento de sua remuneração regular, a qual estava suspensa, só tendo sido retomada em fevereiro de 2017.
 	Alega que, após a emissão do Parecer 11/2017 (peça 21) , o trâmite e análise do processo administrativo teria sido unificado em um único setor, sendo que suas manifestações e defesas juntadas em diversos órgãos da Marinha do Brasil teriam sido sistematicamente rejeitadas ou simplesmente ignoradas, o que teria levado a ocorrência de violação do contraditório e da ampla defesa.
 	Após tais preliminares, o responsável informa que já teria espontaneamente restituído os valores recebidos após agosto de 2016, quando houve o cancelamento de sua missão no exterior, alegando ainda que os valores anteriormente recebidos, ou seja, de março a agosto de 2016, não deveriam ser devolvidos à União, uma vez que se tratavam de verbas alimentares, recebidas de boa-fé pelo servidor, devido a erro único e exclusivo da própria Administração, sem que o mesmo tivesse participado ou induzido sua ocorrência, o que lhe asseguraria o direito a irrepetibilidade, uma vez que sua missão estaria apenas suspensa, e não cancelada.
 	Continua arguindo ter realizado diversos gastos necessários à realização da viagem, todos antes do cancelamento da mesma, gastos esses essenciais para que estivesse pronto para assumir o posto na Indonésia quando determinado, não tendo a Marinha do Brasil em nenhum momento determinado que suspendesse sua preparação para a viagem, e que o pagamento das indenizações e da remuneração como se no exterior estivesse teriam contribuído para seu entendimento de que sua nomeação seria confirmada.
 	Afirma, ainda, que somente após o cancelamento de sua nomeação, ocorrida em 31/08/2016, o recebimento de remuneração como se estivesse no exterior poderia ser considerada de má-fé, remuneração essa que foi devolvida ao erário, e que de forma reversa aquelas recebidas em fase anterior deveriam ser consideradas como recebidas de boa-fé.
 	Entende, também, que, no que concerne ao benefício família, o período compreendido entre setembro de 2016 e janeiro de 2017, que foram pelo mesmo utilizados uma vez não estar recebendo remuneração normal, não gerariam débito, posto que foram pagos em valores menores do que teria direito a receber acaso a Marinha tivesse regularizado seu pagamento.
 	Acerca das verbas indenizatórias, entende o responsável, inicialmente, que para determinação de devolução dos valores em apenas uma única parcela, teria sido utilizada legislação não aplicada à matéria, uma vez que sua nomeação e pagamento de tais valores teriam seguido outras normas, e que na hora do cálculo utilizou-se a Lei 5.809/1972, que não havia sido citada em nenhum momento anterior, Lei essa que nem traria previsão de indenização por transporte.
 	Argui que se fosse o caso de se seguir tal Lei desde o início, as passagens deveriam ter sido adquiridas pela própria Marinha do Brasil, na forma do art. 31, e, em assim não fazendo, não se poderia aplicar tal normativo em fase posterior da cobrança, uma vez que ela prevê a devolução em apenas uma parcela em seu art. 27 referente a ajuda de custo, e não das demais verbas que lhe foram pagas.
 	Ainda, o responsável demonstra o entendimento de que os gastos por ele realizados teriam sido feitos no interesse da viagem a serviço, tais como aquisição de apartamento em Brasília para acomodação da família em período anterior a viagem, em virtude de devolução de imóvel PNR até então ocupado e que seus filhos somente viajariam após o semestre letivo na Universidade de Brasília, aplicação de vacinas obrigatórias para entrada na Indonésia, pagamentos de taxas bancárias e aquisição de milhagens para compra de passagens, o que comprovaria a inexistência de débito referente a tais parcelas recebidas.
 	Por fim, solicita que, no caso de existência de valores a serem ressarcidos, haja a possibilidade de que o mesmo seja efetivado em folha de pagamento, respeitando-se o limite de 10% de sua remuneração.
25.1	Ao final, suplica que seja improcedente o pedido de restituição nos moldes contidos na presente TCE, uma vez que a retribuição mensal no exterior e o benefício família pagos até agosto de 2016 foram recebidos de boa-fé, não haveria diferença a restituir entre o benefício família pago de setembro de 2016 a janeiro de 2017 e sua remuneração regular (soldo e adicionais) que faria jus no mesmo período, e que deveriam ser consideradas as despesas efetuadas na compra do apartamento em Brasília, compra e reativação das milhas, vacinação contra febre tifoide e taxas bancárias, e restando saldo a ser restituído, que esse seja realizado observando-se o limite de 10% de sua remuneração.
Análise das alegações de defesa
 	Inicialmente, temos a comentar que não cabe razão ao responsável em suas alegações. Conforme já citado anteriormente, teria o mesmo sido beneficiário no recebimento de recursos a título de indenização de transporte e bagagem de evento que não teria se concretizado. Da mesma forma, também veio a receber remuneração como se no exterior estivesse, sem que tenha havido tal deslocamento, uma vez ter sido inicialmente suspensa sua nomeação, a qual veio por fim a ser cancelada.
 	Ainda, tais alegações já foram analisadas quando do relatório de sindicância/inquérito administrativo, inclusive com o acatamento de alguns gastos, que não vieram a integrar a presente TCE, como se verifica na peça 10, p. 101/102.  Dessa forma, os elementos nos autos indicam que houve a análise das defesas apresentadas pelo responsável na fase interna dos autos, conforme se nota do relatório de sindicância de peças 06/10, não se verificando assim qualquer atitude, pela Marinha do Brasil, de cerceamento de defesa.
 	Quanto às alegações acerca da legislação aplicada para cálculo ou embasamento legal das devoluções, temos que tal assunto já foi abordado em sua defesa, conforme se verifica na peça 8, p. 106/118, também já apreciada pelo tomador de contas, como se nota em trechos do Parecer 11/2017, emitido pela Diretoria de Finanças da Marinha (peça 21, entre outras dos autos) , e abaixo transcrito:
Não obstante haver diversas regras legais vigentes, atinentes ao pagamento dos militares, há sempre casos que o legislador não foi capaz de antever, fazendo necessária a atuação regulamentadora da Administração. A operacionalização da restituição de pagamento indevido, por não ser suficientemente detalhada pelas Leis de Remuneração dos Militares, seja no país, seja no exterior, foi regulamentada pela Circular nº 12/2017, desta Diretoria. 
Nota-se, no entanto, que a mencionada Circular tem como foco o pagamento de pessoal no pais, não tratando das especificidades do pagamento do militar em missão no exterior. Apesar da Circular não se restringir apenas ao pagamento dos militares no país, percebe-se que não há qualquer menção às missões no exterior, nem mesmo às Leis nº 5.809il972 e 10.937/2004 e ao Decreto nº 71.733/1973. Sendo assim, a aplicabilidade da mencionada Circular, para casos de pagamento de militar designado para missão no exterior, deve se submeter às regras especiais da legislação de pagamento no exterior retromencionadas.
...
Na MB, excepcionalmente, em virtude da dificuldade de operacionalização do fornecimento de requisição de passagem e bagagem de ida para o exterior, pois, muitas vezes, a atividade militar a ser realizada no exterior é inopinada, a SGM-302, Vol. II, Rev. 5, autoriza o pagamento de indenização de transporte. A fim de evitar diferenciação entre militares que cumprirão missões inopinadas e militares que cumprirão missões planejadas, & SGM-302, Vol. II, Rev. 5, estendeu a autorização supracitada a todas as missões para o exterior. 
Como a lógica de pagamento do transporte segue a mesma sistemática da Ajuda de Custo, não havendo previsão legal expressa para a situação em análise, deve-se utilizar, para os casos de restituição de pagamento indevido da indenização de transporte, por analogia, o artigo 27, da Lei nº 5809/1972, transcrito acima. Assim, os valores recebidos a título de indenização de transporte devem ser devolvidos, de uma só vez, com redução das despesas que comprove já ter realizado.
 	Ademais, a Lei 5.809/72, dispõe em seu art. 22, que "Ajuda de Custo de Exterior é a indenização paga adiantadamente ao servidor para custeio das despesas de viagem, de mudança e de nova instalação", de forma que, diferente do que quer fazer crer o responsável, entende-se cabível a aplicação de tal lei para a restituição, na forma do artigo 27, II, que prevê a devolução, de uma só vez, da ajuda de custo de exterior com redução das despesas que comprove já ter realizado, quando deixar de seguir destino por motivo independente de sua vontade.
 	Quanto ao ressarcimento já efetuado, referente a recursos recebidos após agosto de 2016, entende-se que os mesmos já foram considerados quando do cálculo do débito, conforme comprovam os documentos de peça 23. Claramente, lá se verifica que foi considerada a devolução de US$ 50.810,40, além de também terem sido considerados para abatimento os valores gastos a título de vacina de febre tifoide e tarifas bancárias (vide p. 9 dessa peça) .
 	Ainda, também foi considerada como devida parte dos pagamentos a título de benefício família, uma vez que o servidor não vinha recebendo sua remuneração normal, mas como se no exterior estivesse. Sendo assim, foi montada tabela sobre os valores pagos e os devidos, com apontamento do recebimento, a maior, de R$ 19.928,39, passível de restituição, referente aos meses de abril/2016 a janeiro/2017.
 	Ainda, não há que se falar em boa-fé no recebimento de parcelas entre abril/2016 e agosto/2016, de forma a se considerar que tais pagamentos decorreram de erro da própria Marinha do Brasil e, portanto, não passíveis de restituição.
 	Conforme assinalado no Parecer 11/2017 já citado (peça 21) , "o recebimento de retribuição mensal em dólar e do benefício família em reais, enquanto o militar estava em solo nacional, é, por si só, um pagamento indevido. Mesmo havendo uma Portaria que designava o militar para missão no exterior, o direito à retribuição no exterior só se inicia na data do embarque para o exterior, conforme prevê o artigo 10 da Lei nº 5.809/1972":
Art. 10. O direito do servidor à retribuição no exterior se inicia na data do embarque para o exterior e cessa na data do desligamento de sua sede no exterior ou da partida da última localidade no exterior, relacionada com sua missão.
 	Assim, conforme já analisado na fase interna do processo, toda retribuição mensal referente a missão no exterior, recebida em fase anterior a viagem e ao efetivo início da missão, é considerada um pagamento indevido, sendo perfeitamente razoável se supor que o responsável tinha ciência de tal irregularidade, uma vez que de um ocupante do posto de capitão e mar e guerra da Marinha do Brasil não se pode esperar que entendesse serem corretos o recebimento de pagamentos de missão no exterior quando o mesmo ainda se encontrava em solo Brasileiro.
 	De acordo com a Súmula TCU 249, é dispensada a reposição de importâncias indevidamente percebidas, de boa-fé, por servidores ativos e inativos, e pensionistas, em virtude de erro escusável de interpretação de lei por parte do órgão/entidade, ou por parte de autoridade legalmente investida em função de orientação e supervisão, à vista da presunção de legalidade do ato administrativo e do caráter alimentar das parcelas salariais.
 	Aprofundando mais no assunto, o Acórdão 3748/2017-TCU-Segunda Câmara  (Relator Augusto Nardes) assim detalhou as condições para a referida dispensa:
A reposição ao erário somente pode ser dispensada quando verificadas cumulativamente as seguintes condições: a) presença de boa-fé do servidor; b) ausência, por parte do servidor, de influência ou interferência para a concessão da vantagem impugnada; c) existência de dúvida plausível sobre a interpretação, a validade ou a incidência da norma infringida, no momento da edição do ato que autorizou o pagamento da vantagem impugnada; e d) interpretação razoável, embora errônea, da lei pela Administração. Quando não estiverem atendidas todas essas condições ou, ainda, quando os pagamentos forem decorrentes de erro operacional da Administração, a reposição é obrigatória, na forma dos arts. 46 e 47 da Lei 8.112/1990
 	No presente caso, além de não se verificar a existência de boa-fé, conforme acima disposto, também não se trata de dúvida plausível sobre a interpretação, a validade ou a incidência da norma infringida, muito menos interpretação razoável embora errônea da lei pela Administração, mas sim a realização de pagamentos de forma equivocada e antes da realização da viagem, pagamentos esses sabidamente indevidos pelo seu recebedor.
 	Cumpre ainda abrir um parêntese para tratar da possível caracterização do dolo ou erro grosseiro, no caso concreto, tendo em vista a diretriz constante do art. 28 do Decreto-lei 4.657/1942 (Lei de Introdução à Normas do Direito Brasileiro - LINDB) acerca da responsabilização de agentes públicos no âmbito da atividade controladora do Estado. Desde a entrada em vigor da Lei 13.655/2018 (que inseriu os artigos 20 ao 30 ao texto da LINDB) , essa análise vem sendo incorporada cada vez mais aos acórdãos do TCU, com vistas a robustecer as razões de decidir que fundamentam a condenação de ressarcimento ao erário e a aplicação de sanções aos seus jurisdicionados.
 	Nesse passo, o Tribunal, a fim de estabelecer o sentido e alcance da expressão "erro grosseiro" e de melhor acomodar esse conceito jurídico indeterminado à sistemática de responsabilização no âmbito dos processos de Controle Externo, passou a se debruçar com mais frequência sobre a inteligência do art. 28 da LINDB. No ponto, as decisões até o momento proferidas parecem se inclinar majoritariamente para a equiparação conceitual do "erro grosseiro" à "culpa grave", isto é, para fins do exercício do poder sancionatório do TCU, tem-se considerado como erro grosseiro o que resulta de grave inobservância do dever de cuidado e zelo com a coisa pública (Acórdão 2391/2018-TCU-Plenário, Relator: Benjamin Zymler, Acórdão 2924/2018-TCU-Plenário, Relator: José Mucio Monteiro, Acórdão 11762/2018-TCU-Segunda Câmara, Relator: Marcos Bemquerer, e Acórdãos 957/2019, 1.264/2019 e 1.689/2019, todos do Plenário, Relator Augusto Nardes) .
 	Acerca da incipiente jurisprudência que vem se firmado sobre o tema, merece registro o esclarecimento consignado no Voto que fundamentou o Acórdão 2012/2022-TCU-Segunda Câmara, mais especificamente na passagem em que o Ministro-Relator Antônio Anastasia discorre sobre as oscilações de entendimento do Tribunal quanto ao padrão de comportamento que deveria ser adotado como referencial para a caracterização do "erro grosseiro" (ou "culpa grave") , pois, ora o Tribunal o considera como aquele praticado por gestor público com "padrão médio de diligência" (Acórdão 10679/2021-TCU-Primeira Câmara e 2592/2021-Plenário, ambos tendo como Relator o  Ministro Benjamin Zymler, Acórdão 1264/2019-TCU-Plenário, Relator: Augusto Nardes e Acórdão 2599/2021-TCU-Plenário, Relator: Bruno Dantas) , ora se utiliza como referência de erro grosseiro aquele que pode ser percebido ou evitado por pessoa com nível de diligência "abaixo do normal" ou "aquém do ordinário", conforme se decidiu nos seguintes arestos: Acórdão 2391/2018-TCU-Plenário, Relator: Benjamin Zymler, Acórdão 3327/2019-TCU-Primeira Câmara, Relator: Vital do Rêgo e Acórdão 4447/2020-TCU-Segunda Câmara, Relator: Aroldo Cedraz.
 	Registrada a divergência jurisprudencial acima, o Ministro Antônio Anastasia defende que o correto seria considerar "o erro grosseiro como culpa grave, mas mantendo o referencial do homem médio". A nosso ver, esta é a interpretação que melhor se coaduna com o princípio fundamental da boa administração pública, visto que não seria razoável nem coerente exigir do agente público, por um lado, uma atuação de forma "diligente e eficiente" (isso só para ficar no que prevê o § 8º do Decreto 9.830/2019) e, por outro, admitir que ele somente venha a ser responsabilizado por um dano que causou ao erário quando o erro que lhe é atribuído puder ser percebido por pessoa com nível de atenção "aquém do ordinário". Se tal entendimento prevalecesse, não haveria correspondência na relação entre deveres e responsabilidades. Ora, se for possível imaginar abstratamente que qualquer outra pessoa  (no caso, um gestor) , exposta às mesmas circunstâncias, mas que empregasse um nível normal de diligência no seu trabalho, não cometeria a falha que o gestor hipotético apresentou, significa dizer, portanto, que este deixou de adotar um dever de cuidado objetivo que se esperaria da média de seus pares, o que não pode ser encarado como um erro desculpável (escusável) . Neste caso, deixar de responsabilizá-lo administrativa e financeiramente pelos seus atos redundaria em aceitar uma métrica de reprovabilidade de condutas que apenas alcançaria os gestores que fossem minimamente diligentes, de forma que se criaria uma faixa de isenção de responsabilidade para aqueles que erraram abaixo da média dos demais administradores públicos, sujeitos a idênticos fatores externos, mas que não comentaram falhas que poderiam ser percebidas ou evitadas por gestores que agissem com grau mínimo de atenção, ou seja, com nível de diligência "aquém do ordinário", mas suficiente para a identificação do denominado erro grosseiro.
 	A despeito de ser uma exegese possível para o art. 28 da Lei de Introdução às Normas do Direito Brasileiro, conforme sinalizam alguns julgados do Tribunal de Contas da União acima mencionados, fato é que o princípio constitucional de eficiência na gestão pública não poderia albergar um regime de responsabilização de agentes estatais que fosse complacente com o cometimento de erros resultantes da aceitação de níveis de diligência "abaixo da média" no desempenho da atividade administrativa. Balizar o nível de atenção que deve ser exigido daqueles que respondem pela administração do patrimônio público pelo que é minimamente aceitável seria, por via oblíqua, também se conformar com um padrão de serviços públicos minimamente eficiente, ou com uma administração pública minimamente transparente ou minimamente honesta, enfim, referências de desempenho que não condizem com a exigência de geração de valores públicos que hoje a sociedade reclama dos serviços e servidores estatais.
 	Portanto, o referencial do homem médio como parâmetro de aferição do erro grosseiro a que alude o art. 28 do Decreto-lei 4.657/1942, acrescido pela Lei 13.655/2018, precisa ser mantido e ratificado pela jurisprudência do TCU, conforme consignado no Voto que conduziu ao Acórdão 2012/2022-TCU-Segunda Câmara, da relatoria do Ministro Antônio Anastasia. Desse modo, incorre em erro grosseiro o gestor público que falha nas mesmas circunstâncias em que o administrador médio não falharia, ou seja, quando a sua conduta afronta o dever de cuidado objetivo que dele se esperava, de acordo com a norma legal ou princípio aplicável, considerando as circunstâncias externas do caso concreto, na medida em que a "régua" do nível normal (médio) de diligência esperado pode oscilar de acordo com os obstáculos e dificuldades reais que se apresentavam à época da prática do ato impugnado (art. 22 da LINDB) .
 	No caso em tela, a irregularidade concernente ao recebimento indevido de salários como se no exterior estivesse, mesmo ainda não tendo ocorrido a transferência, configura violação não só às regras legais, mas também revela grave inobservância de dever de cuidado no trato com a coisa pública, isto é, ato praticado com culpa grave, pois, na espécie, a conduta do responsável se distancia daquela que seria esperada de um administrador público com atenção normal (comunicar de imediato o recebimento de remunerações equivocadas e indevidas, bem como proceder sua devolução) , num claro exemplo de erro grosseiro a que alude o art. 28 do Decreto-lei 4.657/1942 (Lei de Introdução às Normas do Direito Brasileiro) , incluído pela Lei 13.655/2018 (Acórdão 1689/2019-TCU-Plenário, Relator Min. Augusto Nardes; Acórdão 2924/2018-TCU-Plenário, Relator Min. José Mucio Monteiro; Acórdão 2391/2018-TCU-Plenário, Relator Min. Benjamin Zymler) .
 	O que se nota, entretanto, ao caso em tela, foi que somente houve a comunicação após o cancelamento de sua nomeação, além da não devolução de valores recebidos a título de passagens e indenização de transporte (R$ 173.278,27) , benefício família (R$ 19.928,38) e ajuda de custo e remunerações no exterior (R$ 203.766,68) , gastos esses indevidos e/ou não realizados, uma vez que não houve a viagem para o exterior nem a posse no cargo para o qual o defendente havia sido nomeado e depois teve cancelada tal nomeação, sem que tais recursos tenham sido devolvidos ao erário.
 	Sobre as despesas incorridas pelo responsável e que ele deseja serem consideradas para abatimento do débito referente a indenização de transporte, temos que algumas, conforme descrito acima, já foram acatadas pela Marinha do Brasil, como aquelas atinentes a vacinas e tarifas bancárias. Já para as outras, ratificamos o entendimento efetuado no Parecer de peça 21, o qual transcrevemos abaixo, que denota não passíveis de acolhimento, uma vez que não houve demonstração clara de que elas foram realizadas visando à realização da viagem:
 Compra de imóvel em Brasília 
A instalação a que se refere a legislação é aquela a ser realizada no destino do militar, na localidade onde cumpriria a missão, no caso concreto, em Jacarta-Indonésia. Sendo assim, a compra de um imóvel em Brasília obviamente não corresponde a uma despesa de instalação na Indonésia, para onde o militar havia sido designado. Trata-se de um gasto que o militar decidiu fazer que não tem qualquer relação com a finalidade da Ajuda de Custo e nem, muito menos, do transporte, logo, não pode abater o valor recebido.
Alegações de que o militar precisaria de um imóvel para que os dependentes permanecessem no Brasil por determinado tempo não fazem com que o gasto que o militar decidiu realizar tenha relação com sua instalação no exterior. Trata-se de uma decisão pessoal de como cuidaria de sua família enquanto estivesse na missão no exterior, mas que não tem o condão de abater seu débito de Ajuda de Custo, Transporte ou Retribuição Mensal no Exterior. 
...
d) Mudança do Próprio Nacional Residencial (PNR) 
Se o militar tivesse sido obrigado a deixar o PNR para ser movimentado para o exterior, certamente, os gastos com mudança estariam diretamente ligados ao transporte da bagagem e, por isso, deveriam abater o valor a ser restituído referente à indenização de transporte de bagagem. Ocorre que a mudança realizada foi feita para Brasília e não para Jacarta. A mudança do PNR para o novo imóvel adquirido pelo militar não tem relação com a viagem, mudança e nova instalação no exterior, e nem mesmo com o transporte de sua bagagem para o exterior.
...
g) Compra de milhas e reativação de milhas expiradas 
Inicialmente, pode parecer que a compra de milhas corresponderia ao gasto com passagem do militar e sua família para cumprimento da missão. Contudo, a análise do caso não pode ser tão simplória. Em verdade, a aquisição de milhas e a reativação de milhas expiradas serve para a aquisição de qualquer passagem aérea, para qualquer destino. As milhas das companhias aéreas têm, inclusive, valor comercial, podendo ser alienadas. 
Do total de gastos alegados pelo militar, observa-se, pelos dois comprovantes do pagamento da taxa de embarque, constantes no Apêndice VI ao Anexo A da mencionada CP 42-3/2017, que o gasto efetivo para as passagens aéreas de Brasília para Jacarta foi de 160.000 milhas e R$ 436,48 (quatrocentos e trinta e seis reais e quarenta e oito centavos) , sendo 80.000 milhas para cada passagem aérea e R$ 218,24 (duzentos e dezoito reais e vinte e quatro centavos) para cada taxa de embarque. 
Para definir o valor gasto com as milhas efetivamente utilizadas na compra das passagens aéreas, pode-se verificar que nas linhas 49, 50 e 51 da planilha constante do Anexo A da CP42-3/2017 do Assessor Executivo de Negociação da DGePM, o militar realizou uma aquisição de 80.000 milhas por R$ 2.800,00 (dois mil e oitocentos reais) e duas aquisições de 40.000 milhas por R$ 2.000,00 (dois mil reais) cada uma. Assim, pode-se considerar que o militar adquiriu passagens aéreas e pagou taxas de embarque para Jacarta por R$ 7.236,48 (sete mil, duzentos e trinta e seis reais e quarenta e oito centavos) .
Neste passo, como apenas esse valor foi gasto diretamente com transporte para o cumprimento da missão, os demais valores gastos com compra e reativação das milhas expiradas não podem abater os valores devidos pelo militar.
 	Assim, adicionalmente aos gastos já aceitos, entende-se que possam ser acatados apenas aqueles gastos referentes aos R$ 7.236,48 acima descritos, referentes à utilização de milhas para compra das passagens para Jacarta, e que não haviam sido inicialmente considerados quando da citação, de forma que o débito referente à parcela de passagens e indenização de transporte (R$ 173.278,27) passaria a observar o valor de R$ 166.041,79.
 	Acerca do pedido de recolhimento do débito de forma parcelada, limitado a 10% de sua remuneração, veja-se, por exemplo, os ensinamentos do Acórdão 3345/2016-TCU-Primeira Câmara, onde se decide que não é possível o parcelamento do débito de modo proporcional aos rendimentos mensais do responsável, por falta de previsão normativa:
4. Inconformado, o responsável apresentou nova petição, a título de "recurso de reconsideração", alegando, mais uma vez, a impossibilidade de quitação do débito em 72 parcelas, tal como autorizado pelo Tribunal, visto que o valor de cada parcela excederia o seu salário bruto. O ex-bolsista requer, visando "manter as contas regulares" e sua "boa-fé para com o Tribunal", a concessão de um parcelamento "realista' e adequado à sua "possibilidade de pagamento", ou seja, que o desconto se dê na proporção de até 20% da sua remuneração, segundo ele, o percentual máximo permitido pelo Regime Jurídico Único dos Servidores do Estado do Rio Grande do Sul.
[...]
6. A auditora encarregada da instrução propôs o seguinte (peça 52) : "fixar novo e improrrogável prazo de 15 (quinze) dias, a contar da notificação, para que o responsável efetue e comprove perante o Tribunal o recolhimento da mencionadas quantias aos cofres do CNPq; autorizar o parcelamento da dívida, sendo as parcelas calculadas em 20% do valor do vencimento bruto do responsável, a serem descontadas diretamente do seu contracheque, alertando ao responsável de que a falta de recolhimento de qualquer parcela, caso o responsável se exonere do serviço público ou assuma outro cargo, importará no vencimento antecipado do saldo devedor; informar ao responsável que a liquidação tempestiva dos débitos, atualizados monetariamente, sanará o processo, de sorte que as respectivas contas poderão ser julgadas regulares com ressalvas, dando-lhe quitação e, e em não ocorrendo a liquidação tempestiva, suas contas serão julgadas irregulares, com débito e encargos legais, incluindo juros de mora".
7. No entanto, os dirigentes da Secex/RS discordaram dessa proposta, conforme pareceres das peças 53 e 54, ressaltando que "a alternativa de parcelamento proposta pelo responsável (20% do seu vencimento bruto, o que corresponderia a R$ 1.100,00) seria ineficaz ao ressarcimento do montante do débito". Destarte, foi oferecida a proposta alternativa de: "indeferir o pedido de parcelamento nos termos requeridos pelo responsável; fixar novo e improrrogável prazo de 15 (quinze) dias, a contar da notificação, para que o responsável venha a recolher o débito atualizado monetariamente, sem, no entanto, autorizar o parcelamento da dívida; e informar ao responsável que a liquidação tempestiva do débito, corrigido monetariamente, sanará o processo, podendo as suas contas serem julgadas regulares com ressalva, com quitação; não havendo a quitação, suas contas serão julgadas irregulares, com imputação de débito, acrescido de atualização monetária e juros de mora".
[...]
11. Mais uma vez entendo como razoável a preocupação da auditora da Secex/RS em tentar conciliar o interesse da União, em reaver seus créditos, com o do responsável, em quitar sua dívida. Porém, conforme bem pontuado pelo MP/TCU, a proposta de parcelamento do débito em proporção à remuneração mensal do ex-bolsista, ainda que com extensiva hermenêutica, não tem qualquer tipo de previsão regimental e, também, não encontra guarida na jurisprudência dessa Corte.
12. Além disso, nos moldes solicitados, ainda que se considere um cenário irrealista de inflação zero, a amortização total da dívida só iria ocorrer daqui a cerca de 32 anos. Ou seja, o parcelamento se mostra desarrazoado e ineficaz. O próprio CNPq, em caso análogo, conforme narrado no relatório que embasou o Acórdão 2106/2009-TCU-Segunda Câmara, já indeferiu proposta feita por exbolsista, na fase interna de tentativa de quitação dívida, pela razão de que o valor sugerido da parcela levaria mais de 27 anos para quitação do saldo devedor, contrariando assim, os seu normativos.
13. Deve-se considerar, ainda, que ao TCU não cabe sopesar supostas dificuldades financeiras do responsável para quitar uma dívida oriunda de recebimento de recursos públicos que ele não logrou demonstrar sua correta aplicação. Nessa linha, a proposta da auditora da Secex/RS é temerária, pois pode ensejar uma situação em que a eficácia das decisões desta Corte fique comprometida, por leniência à inépcia e morosidade do gestor que não procura cumpri-las no prazo estabelecido nos regramentos legais e regimentais.
 	Portanto, temos não ser possível o acatamento de tal solicitação, por falta de normativo para tanto.
 	Assim, temos que suas alegações de defesa não devem ser acolhidas, à exceção dos gastos referentes aos R$ 7.236,48, referentes a utilização de milhas para compra das passagens para Jacarta, e que não haviam sido inicialmente considerados quando da citação, de forma que o débito referente à parcela de passagens e indenização de transporte (R$ 173.278,27) passaria a observar o valor de R$ 166.041,79.
Prescrição da Pretensão Punitiva
 	Vale ressaltar que a pretensão punitiva do TCU, conforme Acórdão 1441/2016-TCU-Plenário, Relator Min. Benjamin Zymler, que uniformizou a jurisprudência acerca dessa questão, subordina-se ao prazo geral de prescrição indicado no art. 205 do Código Civil, que é de dez anos, contado da data de ocorrência da irregularidade sancionada, nos termos do art. 189 do Código Civil, sendo este prazo interrompido pelo ato que ordenar a citação, a audiência ou a oitiva do responsável.
 	No caso em exame, não ocorreu a prescrição, uma vez que a irregularidade sancionada ocorreu em 2017, e o ato de ordenação da citação ocorreu em 2021 (peça 61) .
CONCLUSÃO
	A partir dos elementos constantes nos autos e do exame das ocorrências descritas na seção "Exame Técnico", verifica-se que as alegações de defesa do responsável Carlos Alberto Coelho da Silva não lograram desconstituir a irregularidade e nem afastar o débito imputado, com a exceção ao valor de R$ 7.236,48, referentes à utilização de milhas para compra das passagens para Jacarta, e que não haviam sido inicialmente considerados quando da citação devendo ser rejeitadas.
 	Verifica-se também que não houve a existência da prescrição da pretensão punitiva, conforme análise já realizada.
 	Nota-se, por fim, que não constam dos autos elementos que permitam reconhecer a boa-fé do responsável, de sorte que sugerimos que as suas contas sejam julgadas irregulares, nos termos do art. 202, § 6º, do Regimento Interno do TCU, com a imputação do débito atualizado monetariamente e acrescido de juros de mora, nos termos do art. 202, §1º do Regimento Interno do TCU, descontado o valor eventualmente recolhido, com a aplicação da multa prevista no art. 57 da Lei 8.443/1992.
 	Por fim, como não houve elementos que pudessem modificar o entendimento acerca das irregularidades em apuração, mantém-se a matriz de responsabilização presente na peça 59 (Anexa) .
PROPOSTA DE ENCAMINHAMENTO
	Diante do exposto, submetem-se os autos à consideração superior, propondo:
a) acatar parcialmente as alegações de defesa apresentadas por Carlos Alberto Coelho da Silva (CPF XXX.662.207-XX) ;
b) julgar irregulares, nos termos dos arts. 1º, inciso I, 16, inciso III, alínea "c", da Lei 8.443/1992, c/c os arts. 19 e 23, inciso III, da mesma Lei, as contas do responsável adiante qualificado, condenando-o ao pagamento das importâncias a seguir especificadas, atualizadas monetariamente e acrescidas dos juros de mora, calculados a partir das datas discriminadas até a data da efetiva quitação do débito, fixando-lhe o prazo de quinze dias, para que comprove, perante o Tribunal, o recolhimento da referida quantia aos cofres do Tesouro Nacional, nos termos do art. 23, inciso III, alínea "a", da citada lei, c/c o art. 214, inciso III, alínea "a", do Regimento Interno do TCU
			Débito relacionado ao responsável Carlos Alberto Coelho da Silva (CPF XXX.662.207-XX) , na condição de beneficiário.
Irregularidade: ausência de ressarcimento dos valores referentes a indenizações de transporte, bagagens e ajuda de custo pagos em moeda nacional e estrangeira (dólares americanos) , por força de possível transferência de servidor militar para exercer a função de adido naval na Indonésia, não tendo se concretizado a transferência e nem ocorrido viagem.
Evidências da irregularidade: documentos técnicos presentes nas peças 1, 2, 3, 4, 5, 6, 7, 8, 9, 10, 11, 12, 13, 14, 15, 16, 17, 18, 19, 20, 21, 22, 23, 24, 25, 26, 27, 28, 29, 30, 31, 32, 33, 34 e 35.
Normas infringidas: art. 59 da Lei 8.112/1990; arts. 10 e 27, inciso II, da Lei 5.809/1972;; art. 58 do Decreto 4.307/2002; inciso 3.5.1, alínea a, da SGM-302 - Normas sobre Pagamento de Pessoal na MB - Volumes I a IV - REV.5/MOD; item 6.5 da Circular 12/2017, da Diretoria de Finanças da Marinha.
Cofre credor: Tesouro Nacional.
Discriminação do Débito:
	Data de ocorrência
	Valor histórico (R$) 

	27/2/2017
	166.041,79

	17/3/2017
	19.928,38

	13/11/2018
	203.766,68

                   Valor atualizado do débito (sem juros) em 05/07/2022: R$ 504.725,06Conduta: não repor todos os valores das indenizações a título de remuneração, encargos e benefícios recebidos para exercício de cargo no exterior, após a Portaria 277/MB, de 31/8/2016, do Comandante da Marinha, ter tornada insubsistente a sua nomeação para o cargo de Adido na Indonésia, gerando assim a obrigação de restituição dos valores recebidos.
Nexo de causalidade: a não reposição dos valores recebidos a título de indenizações como remuneração, encargos e benefícios sociais do servidor, sem que o evento para os quais foram pagos tenha ocorrido, resultou em prejuízo ao erário.
Culpabilidade: não há excludentes de ilicitude, de culpabilidade e de punibilidade; é razoável supor que o responsável tinha consciência da ilicitude de sua conduta; era exigível conduta diversa da praticada, qual seja, repor os valores das indenizações recebidas a título de remuneração, encargos e benefícios sociais do servidor, obedecendo ao prescrito na Lei 8.112/1990 e nos normativos aplicáveis.
c)  aplicar ao responsável Carlos Alberto Coelho da Silva (CPF XXX.662.207-XX) a multa prevista no art. 57 da Lei 8.443/1992, combinado com o art. 267 do Regimento Interno do TCU, com a fixação do prazo de 15 (quinze) dias, a contar da notificação, para comprovar, perante o Tribunal (art. 214, inciso III, alínea 'a', do Regimento Interno) , o recolhimento da dívida aos cofres do Tesouro Nacional, atualizada monetariamente desde a data do Acórdão proferido até a do efetivo recolhimento, se for paga após o vencimento, na forma da legislação em vigor;
d) autorizar, desde logo, a cobrança judicial das dívidas, caso não atendidas as notificações, na forma do disposto no art. 28, inciso II, da Lei 8.443/1992; 
e) autorizar também, desde logo, se requerido, com fundamento no art. 26 da Lei 8.443, de 1992, c/c o art. 217, §§ 1º e 2º do Regimento Interno do TCU, o parcelamento das dívidas em até 36 parcelas, incidindo, sobre cada parcela, corrigida monetariamente, os correspondentes acréscimos legais, fixando-lhe o prazo de quinze dias, a contar do recebimento da notificação, para comprovarem, perante o Tribunal, o recolhimento da primeira parcela, e de trinta dias, a contar da parcela anterior, para comprovar os recolhimentos das demais parcelas, devendo incidir, sobre cada valor mensal, atualizado monetariamente, os juros de mora devidos, no caso do débito, na forma prevista na legislação em vigor, alertando o responsável de que a falta de comprovação do recolhimento de qualquer parcela importará o vencimento antecipado do saldo devedor, nos termos do § 2º do art. 217 do Regimento Interno deste Tribunal;
f) enviar cópia do Acórdão a ser prolatado, bem como do Relatório e do Voto que o fundamentarem à Procuradoria da República em Brasília, nos termos do à § 3º do art. 16 da Lei 8.443/1992, c/c o § 7º do art. 209 do Regimento Interno do TCU, para adoção das medidas cabíveis, informando que a presente deliberação, acompanhada do Relatório e do Voto que a fundamenta, está disponível para a consulta no endereço www.tcu.gov.br/acordaos, além de esclarecer que, caso requerido, o TCU poderá fornecer sem custos as correspondentes cópias, de forma impressa;
g) enviar cópia do Acórdão que vier a ser proferido ao Controle Interno da Marinha do Brasil e ao responsável, para ciência, informando que a presente deliberação, acompanhada do Relatório e do Voto que a fundamenta, está disponível para a consulta no endereço www.tcu.gov.br/acordaos, além de esclarecer que, caso requerido, o TCU poderá fornecer sem custos as correspondentes cópias, de forma impressa.
2.	Posteriormente, o Ministério Público junto ao TCU, nas lavras do Procurador Marinus Marsico, emitiu o parecer (peça 105) transcrito a seguir:
	Cuidam os autos da tomada de contas especial instaurada pelo instaurada pelo Comando do 7º Distrito Naval, em desfavor de Carlos Alberto Coelho da Silva, em razão da não devolução de valores lhes disponibilizados, em virtude de futura transferência para atividade no exterior, a qual não se concretizou, conforme Portarias 266/MB/2015 e 277/MB/2016.
		Após o exame dos elementos que vieram ao feito, a Secex/TCE propôs o seguinte encaminhamento, no essencial:
	a) acatar parcialmente as alegações de defesa apresentadas por Carlos Alberto Coelho da Silva, para redução de débito;
	b) julgar irregulares, nos termos dos arts. 1º, inciso I, 16, inciso III, alínea "c", da Lei 8.443/1992, c/c os arts. 19 e 23, inciso III, da mesma lei, as contas do referido responsável, condenando-o ao pagamento das importâncias abaixo especificadas
Discriminação do Débito:
	Data de ocorrência
	Valor histórico (R$) 

	27/2/2017
	166.041,79

	17/3/2017
	19.928,38

	13/11/2018
	203.766,68

	c) aplicar ao responsável Carlos Alberto Coelho da Silva a multa prevista no art. 57 da Lei 8.443/1992.
	Nossa concordância com a unidade técnica é parcial pelas razões adiante desenvolvidas.
	Quanto à composição do débito, concordamos com o exame empreendido pelo auditor, que acolheu parcialmente as alegações de defesa para deduzir o valor R$ 7.236,48 do débito inicialmente apontado.
	Consoante registrado na instrução, o valor foi gasto com aquisição de milhas efetivamente utilizadas na compra das passagens aéreas. Cabe anotar, no ponto, que o próprio parecer jurídico elaborado no âmbito da Marinha propugnava o acolhimento desta quantia (vide peça 21) , que, porém, não foi abatida no âmbito interno, não havendo maiores informações acerca do assunto.
	O aludido parecer jurídico traz o detalhamento das despesas que foram acolhidas para fins de dedução, bem assim apresenta os argumentos que ampararam a não aceitação de dedução de outras despesas, conforme pretendia o servidor militar.
	Importante ressaltar que, para efeito de cálculo do débito, a Marinha levou em conta o salário regular que o militar deveria ter recebido, computando apenas a diferença com o montante recebido no exterior.
	Também calha anotar que a pretensão de não restituir os valores recebidos a título de indenização de passagens (R$ 153.884,72) , de bagagem (R$ 19.393,55) e ajuda de custo (US$ 19.151,44) , com base na argumentação de seu advogado, pelo fato de ter comprado um apartamento para seus filhos morarem enquanto residiria no exterior, mostra-se marcadamente descabida. 
	O argumento de que "o Direito obrigava" o pai "a prover um local para seus filhos morarem, em virtude da obrigação alimentar existente" não tem aplicação ao caso vertente.  Entre tantas razões contrárias à tese suscitada, é evidente que a moradia poderia ser custeada por aluguel, cabendo ainda ressaltar, nesse contexto, a existência do chamado benefício-família, que é destinado a sustentar familiares que permanecem no brasil, vantagem opcional que foi recebida pelo oficial. 
	Não tendo havido a viagem, cabe a restituição dos valores recebidos, com o devido abatimento de despesas preparatórias legítimas, tal como proposto pela unidade técnica. O contrário importaria enriquecimento ilícito do responsável, em prejuízo ao erário. 
	Vistas essas breves considerações relativas à composição no débito, passamos para o exame da boa-fé, ponto de nossa divergência com a Secex/TCE.
	A esse respeito, oportuno ressaltar que tal avaliação não pode ser empreendida desprezando as circunstanciais fáticas vivenciadas pelo servidor militar, que influenciaram a sua conduta.
	E nesse particular entendemos que a análise feita pela Secex/TCE não sopesou diversos elementos que figuram nos autos e que precisam vir à tona para adequada apreciação do caso concreto. Há informações relevantes que não constam na instrução, mas que são necessárias para a boa compreensão do contexto.
	Inicialmente, importa registrar que o militar foi nomeado para o cargo de Adido Naval na Indonésia em 13 de agosto de 2015, por meio da Portaria nº 366/MB, do Comandante da Marinha, gerando a natural expectativa do exercício do cargo, que representa coroamento de carreira militar. Tal expectativa ganhou nítido reforço por cronograma definido pelo próprio Comando Militar, nos termos do Ofício nº 10-640/GCM/2015, o que implicou alguns pagamentos pela Marinha ainda em 2015, a exemplo da indenização de passagens e bagagens. 
	Ocorre que, consoante informações dos autos (peça 10, p. 7) , o referido cronograma foi suspenso em abril de 2016 por determinação do próprio Comandante da Marinha em face de Inquérito Policial Militar (IPM) contra o Sr. Carlos Alberto Coelho da Silva.
	Conforme narra o aludido responsável em peça de defesa apresentada ainda no âmbito da Marinha (peça 10) , poucos meses depois, em agosto de 2016, o aludido IPM foi arquivado por falta de elementos para oferecimento de denúncia, não restando dúvidas, consoante afirma o militar, sobre sua inocência acerca dos fatos que lhe foram imputados.
	Certamente tal fato gerou a expectativa de seguimento dos atos para sua efetivação no cargo de Adido Naval. Todavia, em 31 de agosto de 2016, o Comandante da Marinha tornou insubsistente a nomeação do ora responsável, nomeando, no mesmo ato, outro militar para o cargo, nos termos da Portaria nº 277/MB.
	Oportuno registrar que, não obstante o cronograma tenha sido suspenso por ato da Marinha em abril de 2016, a Marinha depositou, provavelmente por erro, as retribuições mensais em conta do responsável no exterior, a partir do referido mês de abril, tendo havido depósito em moeda estrangeira até janeiro de 2017.
	Parece-nos absolutamente natural e legítimo que o militar em tela, até o advento do ato de 31 de agosto de 2016, tenha nutrido a expectativa de efetiva solução do problema da suspensão de sua nomeação se a conclusão do IPM lhe fosse favorável, tornando-se razoável o entendimento de um futuro acerto de contas relativamente às remunerações depositadas quando ainda sobrestado o cronograma. Em outras palavras, dado o contexto aqui delineado, não vemos elementos mínimos a afastar a boa-fé do militar pelos recebimentos havidos até 31 de agosto de 2016.
	A partir desta data, com o ato do Comandante da Marinha tornando insubsistente a nomeação do militar, cessam, de fato, os mencionados motivos que poderiam justificar a expectativa de efetivação do cargo no âmbito da Marinha e assim a manutenção de recebimento da remuneração para eventuais ajustes futuros. Há, porém, uma informação relevante trazida pela defesa que, a nosso ver, favorece o responsável, que consiste na devolução espontânea dos valores que recebeu de setembro de 2016 até janeiro de 2017, ainda no início daquele ano, totalizando US$ 50.810,40, valores que foram devidamente deduzidos pela Marinha no cálculo de débito. 
	Ainda compulsando as peças processuais, vemos que o militar também buscou a manutenção de sua nomeação via mandado de segurança impetrado no Superior Tribunal de Justiça, no mês de setembro de 2017, alimentando a expectativa de efetivação do cargo, não logrando, porém, sucesso nessa empreitada.
	Diante dos fatos e argumentos aqui aduzidos, cremos importante considerar em devido peso, para fins de juízo de valor acerca da boa-fé, que todos os valores a restituir foram recebidos antes do ato que tornou insubsistente a nomeação do referido militar.
	Diante de todo o contexto aqui narrado, vemos elementos aptos a caracterizar a boa-fé do responsável.
	Como se sabe, o reconhecimento da boa-fé resulta no benefício concedido pelo legislador de recolhimento da dívida sem a incidência de juros de mora (art. 12, § 2º, da Lei 8.443/1992 c/c art. 202, §§2º e 3º, do Regimento Interno do TCU) , recolhimento este que pode ser feito em até 36 parcelas (art. 217 do Regimento Interno do Tribunal) , admitindo ainda a jurisprudência da Corte número ainda maior de parcelas em situações excepcionais devidamente justificadas nos autos, a exemplo dos Acórdão 4611/2021-TCU-Segunda Câmara e 2.700/2020-Plenário.
	Assim, em termos conclusivos, opinamos no sentido de que o Tribunal:
	a) fixe o novo e improrrogável prazo de quinze dias, nos termos do art. 12, §§ 1º e 2º, da Lei n.º 8.443, de 1992, e do art. 202, §§ 2º e 3º, do RITCU, para que Carlos Alberto Coelho da Silva comprove, perante o Tribunal, nos termos do art. 214, III, "a", do RITCU, o recolhimento do correspondente débito em favor cofres do Tesouro Nacional, atualizadas monetariamente a partir das datas indicadas na instrução, até o efetivo recolhimento, na forma da legislação em vigor,
	b) informe ao aludido responsável que a liquidação tempestiva do débito, com a incidência apenas da atualização monetária, sanará o processo e permitirá que as contas sejam julgadas regulares com ressalva, dando-lhe a quitação, ao passo que, de outra sorte, o não recolhimento da dívida ensejará o julgamento pela irregularidade das contas, com a condenação em débito, não só atualizado, mas, aí, acrescido de juros de mora, nos termos do art. 202, §§ 3º e 4º, do RITCU;
	c) autorize, caso requerido, nos termos do art. 26 da Lei n.º 8.443, de 1992, e do art. 217 do RITCU, o parcelamento da dívida fixada por este Acórdão em até 36 (trinta e seis) parcelas mensais e sucessivas, com a devida atualização monetária, esclarecendo ao responsável que a falta de pagamento de qualquer parcela importará no vencimento antecipado do saldo devedor, sem prejuízo das demais medidas legais.
	É o Relatório.

Kathya Barbosa Fernandes Rodrigues Prado (38220/OAB-DF) e Geraldo Rodrigues Prado Júnior (20.153/OAB-DF), representando Carlos Alberto Coelho da Silva.

Procurador Marinus Eduardo De Vries Marsico.

TOMADA DE CONTAS ESPECIAL. ADIDO NAVAL. TRANSFERÊNCIA PARA ATIVIDADE NO EXTERIOR. SUSPENSÃO DA INDICAÇÃO APÓS RECEBIMENTO PARA CUSTEIO DA VIAGEM. NECESSIDADE DE RESTITUIR OS VALORES DEPOSITADOS NA CONTA DO RESPONSÁVEL. RECONHECIMENTO DA BOA FÉ. FIXAÇÃO DE NOVO E IMPRORROGÁVEL PRAZO PARA RECOLHIMENTO DO DÉBITO. CIÊNCIA.

TOMADA DE CONTAS ESPECIAL (TCE)

Unidade de Auditoria Especializada em Tomada de Contas Especial (AudTCE).

Relato, nesta oportunidade, o processo de tomada de contas especial (TCE) instaurada pelo Comando do 7º Distrito Naval, em desfavor de Carlos Alberto Coelho da Silva, em razão da não devolução de valores disponibilizados em virtude de futura transferência para atividade no exterior, a qual não se concretizou, conforme Portaria de designação 266/MB/2015 e 277/MB/2016.
2.	A TCE foi instaurada em face da ausência de ressarcimento dos valores referentes a indenizações de transporte, bagagens e ajuda de custo pagos em moeda nacional e estrangeira (dólares americanos) , antecipadamente, para custear as despesas para sua provável ida para Indonésia, a fim de exercer o cargo de adido naval.
3.	O Relatório de Tomada de Contas Especial (peça 50) concluiu que o prejuízo importaria no valor original de R$ 396.973,33. Consta que o Relatório de Auditoria (peça 52) anuiu com o relatório do tomador de contas. Seguem a mesma linha, o Certificado de Auditoria e o Parecer do Dirigente do Controle Interno (peças 53 e 54) . O pronunciamento ministerial foi emitido pelo Comandante da Marinha com base no Despacho 19/GM-MD, de 16/3/2020 (peça 55) .
4.	No âmbito do TCU, a primeira instrução (peça 59) elaborada pela unidade técnica concluiu pela necessidade de se realizar a citação do responsável. Os documentos apresentados em sede de alegações de defesa (peças 78-80) foram examinados na peça 82. Posteriormente, foi juntada nova documentação (peças 85/97) e em razão disso, com base na proposta formulada pelo MPTCU, determinei o retorno dos autos à antiga SecexTCE.
5.	Ao final da análise (peça 102) de toda a documentação apresentada, a extinta SecexTCE propôs o acatamento parcial das alegações de defesa, o julgamento pela irregularidade das contas com a condenação pelo débito apurado, bem como a aplicação de multa, com fulcro no art. 57 da LOTCU.
6.	O Parquet especializado emitiu parecer no qual destacou que concorda com o exame empreendido pela unidade instrutora, todavia narrou os fatos que permitiriam reconhecer a boa-fé do Sr. Carlos Alberto Coelho da Silva, levando-o a propor, em síntese, a fixação de novo e improrrogável prazo para o recolhimento do débito atualizado monetariamente aos cofres do Tesouro Nacional sem incidência de juros de mora.
7.	Feito esse introito, considero que os elementos do processo foram adequadamente examinados, no entanto, peço vênias à unidade técnica para acolher, naquilo que não for expressamente contrária, os fundamentos apresentados no parecer emitido pelo Procurador Marinus Marsico como minhas razões de decidir, sem prejuízo dos comentários que farei na sequência.
8.	Inicialmente, destaco que as alegações de defesa apresentadas pelo Sr. Carlos Alberto não foram capazes de desconstituir a irregularidade e afastar o débito imputado em relação à ausência de ressarcimento dos valores recebidos para desempenhar, no exterior, trabalho de caráter diplomático que acabou sendo, posteriormente, cancelado. Indispensável, portanto, a restituição dos recursos públicos transferidos.
9.	No que tange à divergência de posicionamento entre a unidade técnica e o MPTCU, entendo existirem dois pontos chaves nos fatos relatados para concluir pela boa-fé do responsável.
10.	Primeiramente, me parece que a escolha de militar, por ocupante de patente superior, para atuar como adido naval no exterior, demonstra que o oficial apresentou diferenciais em relação aos seus pares sob os aspectos da confiança, do merecimento e da diplomacia, já que não se trata de progressão ordinária de nível hierárquico, nos termos dos regimentos militares.
11.	Quanto ao segundo e mais importante ponto, transcrevo o seguinte trecho do parecer do Procurador Marinus Marsico:
	"Oportuno registrar que, não obstante o cronograma tenha sido suspenso por ato da Marinha em abril de 2016, a Marinha depositou, provavelmente por erro, as retribuições mensais em conta do responsável no exterior, a partir do referido mês de abril, tendo havido depósito em moeda estrangeira até janeiro de 2017.
	Parece-nos absolutamente natural e legítimo que o militar em tela, até o advento do ato de 31 de agosto de 2016, tenha nutrido a expectativa de efetiva solução do problema da suspensão de sua nomeação se a conclusão do IPM lhe fosse favorável, tornando-se razoável o entendimento de um futuro acerto de contas relativamente às remunerações depositadas quando ainda sobrestado o cronograma. Em outras palavras, dado o contexto aqui delineado, não vemos elementos mínimos a afastar a boa-fé do militar pelos recebimentos havidos até 31 de agosto de 2016.
	A partir desta data, com o ato do Comandante da Marinha tornando insubsistente a nomeação do militar, cessam, de fato, os mencionados motivos que poderiam justificar a expectativa de efetivação do cargo no âmbito da Marinha e assim a manutenção de recebimento da remuneração para eventuais ajustes futuros. Há, porém, uma informação relevante trazida pela defesa que, a nosso ver, favorece o responsável, que consiste na devolução espontânea dos valores que recebeu de setembro de 2016 até janeiro de 2017, ainda no início daquele ano, totalizando US$ 50.810,40, valores que foram devidamente deduzidos pela Marinha no cálculo de débito." (grifo meu) 
12.	Ou seja, até a conclusão do Inquérito Militar contra o responsável, que foi arquivado por falta de elementos para oferecimento de denúncia, havia a expectativa de que a sua nomeação, que se encontrava suspensa, pudesse ser reavaliada pelos seus superiores, de forma a concretizar efetivamente o trabalho no exterior.
13.	Como visto, em agosto de 2016, o Comandante da Marinha tornou insubsistente a sua nomeação ao cargo de Adido Naval. A partir desse momento, consta que o militar passou a devolver espontaneamente os valores que foram erradamente depositados na sua conta bancária entre os meses de setembro de 2016 até janeiro de 2017.
14.	Nesse contexto, entendo que o Tribunal pode reconhecer a boa-fé do responsável, sendo possível conceder novo e improrrogável prazo para a quitação do débito e viabilizar a quitação da dívida apurada sem a incidência de juros moratórios, assim como o posterior julgamento pela regularidade com ressalva das respectivas contas, caso o valor devido seja liquidado.
15.	Não é demais ressaltar que, no presente caso concreto, não houve erro de interpretação da lei capaz de dispensar a restituição dos valores indevidamente recebidos de boa-fé. A situação ora examinada trata da antecipação de valores para a concretização de uma "missão", que, por ter sido cancelada, impõe, como já expresso anteriormente, a restituição dos recursos erroneamente recebidos pelo responsável aos cofres do Tesouro Nacional.
16.	Quanto ao pleito formulado no sentido de que o saldo a ser restituído seja realizado observando o limite de 10% da remuneração do responsável, devo destacar que a Decisão Normativa TCU 189/2020 autoriza, no seu art. 2º, inciso III, o desconto integral ou parcelado do débito apurado na remuneração do servidor público apenas quando o valor descontado do contracheque, respeitado o limite estabelecido no art. 46 da Lei 8.112/90, resultar na quitação da dívida em quantidade de parcelas inferior a 36 (trinta e seis) meses.
17.	Essa possibilidade prevista na DN TCU 189/2020 se aplica melhor aos casos em que o valor a retornar aos cofres públicos for de pequena monta. No caso concreto, todavia, o valor da dívida, sem a necessária atualização monetária, é de R$ 389.736,85, o que faz com que a parcela correspondente a 1/36 ultrapasse R$ 10.800,00. Esse valor é, com certeza, maior que 10% da remuneração do responsável, conforme requerido pelo seu causídico.
18.	Ademais, a despeito de o Tribunal já ter autorizado, em casos excepcionalíssimos e devidamente justificados, o parcelamento da dívida em 72 meses, não há indicativo de que essa seja a situação, uma vez que o responsável se encontra no quadro de reservistas da Marinha como oficial de alta patente.
19.	Por fim, consta que o responsável, por meio do seu advogado, acostou aos autos a peça 106 apresentando os mesmos fatos já analisados nas instruções anteriores e reforçando o posicionamento do MPTCU no sentido de reconhecer a sua boa-fé. Por não apresentar fatos novos e ter sido juntado após a instrução da unidade técnica, nos termos do §1º, art. 160 do RITCU, conheço do expediente encaminhado como mera petição.
	Ante o exposto, VOTO no sentido de que o Tribunal adote a deliberação que ora submeto à apreciação deste Colegiado.
TCU, Sala das Sessões, em 18 de abril de 2023.
AROLDO CEDRAZ 
Relator